【裁判字號】    89,上易,356
【裁判日期】    890831
【裁判案由】    排除侵害
【裁判全文】
台灣高等法院民事判決  八十九年度上易字第三五六號
    上  訴  人  甲○○
    法定代理人  郭叔明
    被 上訴 人  乙○○
右當事人間排除侵害事件，上訴人對於中華民國八十九年五月六日臺灣新竹地方法院
八十八年度訴字第一七九號第一審判決提起上訴，本院判決如左：
    主    文
上訴駁回。
第二審訴訟費用由上訴人負擔。
    事    實
甲、上訴人方面：
一、聲明：求為判決：(一)原判決廢棄。(二)被上訴人應將坐落新竹市○○段十五之五地
    號土地上如原判決附圖所示Ａ部分，面積六平方公尺地上物拆除，將所占土地返
    還上訴人，並自民國八十一年五月二十八日起至返還土地之日止，按年給付上訴
    人新台幣（下同）一千五百六十元。(三)請准供擔保宣告假執行。
二、陳述：除與原判決記載相同外，補稱略以：
    (一)坐落新竹市○○段十五之五地號土地（下稱系爭土地）係於七十五年八月六日
      ，因原所有權人陳雪揚積欠新竹市稅捐稽徵處稅款而遭七十五年度新市財執專
      字第五六號至五八號強制執行查封，並於七十六年六月十五日，由訴外人林金
      榮、黃松霖拍定取得，再於八十年九月間共同出售予上訴人之法定代理人郭叔
      明，拍賣時並無土地交換紀錄。
    (二)系爭土地交換契約書存有瑕疵，因該契約書為七十年間訂立，而坐落系爭新竹
      市○○段十五之五地號土地如原判決附圖所示Ａ部分上之地上物現況，與七十
      一年九月二十日建物第一次總登記履勘時不符，有二種可能，一為建物履勘後
      再增建，一為公務人員未確實執行公務核發完工證明、使用執照及現場履勘測
      量。
    (三)系爭土地並非因比鄰地不規則而作建築基地之交換，蓋若果為建屋方便而交換
      ，應為雙方共同利益為之，而本件卻僅為被上訴人之利益。且被上訴人在其所
      有土地之另一邊尚有約一公尺之空地，故該土地交換顯違常理。原判決僅憑一
      紙未經公證之土地交換使用契約書，竟以民法第四百二十五條規定認其性質屬
      互為租賃之土地交換使用契約，得適用買賣不破租賃之法律關係，對於上訴人
      仍繼續存在，復未將交換之土地詳細規劃並判分割登記等情，顯有違背法令。
三、證據：除援用第一審所提證據外，補提土地複丈成果圖為證。
乙、被上訴人方面：
一、聲明：(一)上訴駁回。(二)如受不利之判決，願供擔保請准免為假執行。
二、陳述：除與原判決記載相同者外，補稱略以：
    (一)系爭土地之交互使用並非無償，其性質應屬互為租賃之關係，應有民法第四百
      二十五條之適用，是本件被上訴人基於與原所有權人陳雪揚之土地交換使用契
      約，對於原告仍繼續存在。
    (二)系爭房屋占用如附圖所示Ａ部分者係該房屋本體之獨立八吋牆壁，而該八吋牆
      壁係用以支撐系爭三層樓房，並非增建，且被上訴人本於系爭交換土地使用契
      約而占用附圖Ａ所示之土地，而被上訴人所有之十五地號土地確已保留部分空
      地供上訴人使用，則上訴人要求拆除系爭土地上之地上物，無異拆除被上訴人
      之房屋，其以損害被上訴人為主要目的，是屬權利濫用。
三、證據：援用第一審所提證據。
    理    由
一、上訴人主張被上訴人未經同意，亦無正當權源，竟於其所有之系爭土地上建築樓
    房、搭建石綿瓦棚，占用如原判決附圖所示Ａ部分，爰本於所有權之作用請求被
    上訴人拆除，將所占土地返還上訴人，又基於於侵權行為之法律關係，請求被上
    訴人自八十一年五月二十八日起至返還土地之日止，按申報地價年息百分之十即
    一千五百六十元給付損害金；被上訴人則辯稱係七十年間，其與系爭土地所有權
    人成立土地交換契約在先，方便建築使用，並非無權占用等語。（上訴人於原審
    另請求被上訴人就原判決附圖所示Ｂ部分拆除地上物返還土地並給付損害金，兩
    造各有勝敗，均未提起上訴因而確定）
二、上訴人主張系爭土地為其所有，被上訴人竟於其上建築樓房、搭建石綿瓦棚，占
    用之面積、位置如原判決附圖Ａ所示等事實，業據其提出土地、建物登記簿謄本
    各一份為證，並經原法院到場勘驗屬實，有本院勘驗筆錄及新竹市地政事務所土
    地複丈成果圖（即附圖）附卷可稽，且為被上訴人所不爭執，上訴人此部份主張
    自堪信為真實。兩造爭點厥為被上訴人占用Ａ部分有無合法權源？
三、查被上訴人主張系爭土地原為其兄陳雪楊所有，合併前之地號為十五之五、十五
    之六，相鄰之同段十五地號土地則為其所有，七十年間其為興建房屋之故，經徵
    得陳雪楊同意後，遂將十五地號土地內部分土地與十五之六地號土地內部分土地
    ，作永久性之互相交換使用，但不辦理分割登記，嗣後被上訴人即建築系爭房屋
    ，故占用附圖所示Ａ部分六平方公尺等情，業據提出與其所述相符之土地交換契
    約書一份為證（原審卷第二十至二三頁），且經證人陳雪揚證述屬實（原審卷第
    六五頁）。系爭土地確由十五之五、十五之六二筆土地合併而來，此二筆土地於
    六十九年七月十七日至七十六年六月二十一日，約七年之期間所有權人均為證人
    陳雪揚，十五地號土地則為被上訴人所有，亦有卷附系爭土地歷年登記簿謄本足
    考（原審卷第四三至五九頁、第九頁）。雖上訴人否認土地交換契約書之真正，
    惟查被上訴人於第一次調解期日、原法院尚未實地現場勘驗前，即提出該土地交
    換契約書，所附附圖不僅就合併前十五之五、十五之六，以及十五地號土地之位
    置繪製甚詳，幾與上訴人所提之地籍圖、地政事務所所提之位置圖無異，並且就
    交換土地所繪製之位置、形狀，適與經測量後附圖所示Ａ部分相同，衡情度理，
    倘非確曾有交換使用之事實，被上訴人當不至於如此確定占用部分之位置、面積
    與形狀，則被上訴人所稱其於七十年間與證人陳雪揚訂定交換土地契約，尚非無
    據。
四、又依卷附新竹市地政事務所八十八年七月二十七日（八八）新竹資字第四五二三
    號函文所示（原審卷第七十頁），系爭建物如原判決附圖所示Ａ部分基地坐落為
    合併前中雅段十五之六地號土地，依該所調稽保存之建物平面圖七十一年十月二
    十六日建物登記結果，其主體構造、樓層、面積與當時核發之使用執照記載事項
    相符，惟實地位置有誤，即建築之初顯已使用他人土地。又系爭房屋占用如附圖
    所示Ａ部分者係該房屋本體之獨立八吋牆壁，有卷附建物使用執照、照片四幀（
    原審卷第七一頁、照片置證物袋）可按，並經證人即新竹市地政事務所土地測量
    員林瑞煌結證屬實（原審卷第九七頁），且原法院到場勘驗結果，此獨立之八吋
    牆壁係用以支撐系爭三層樓房，並無增建跡象，而被上訴人所有之同段十五地號
    內確未完全興建房屋，尚保留部分空地，亦有上訴人所提建物複丈成果圖可稽（
    原審卷第六六頁），復為上訴人不爭執。是以，衡諸系爭房屋於七十一年建築之
    初即使用系爭土地，所使用者為三層樓房之牆壁，並非增建而來，且被上訴人所
    有之十五地號土地確已保留部分空地之事實，被上訴人主張其本於交換土地使用
    契約而占用附圖Ａ所示之土地，洵堪採信。
五、上訴人復言系爭土地係分割自十五地號土地，被上訴人於分割後才予建築，在其
    所有之土地另一邊猶有約一公尺空地，系爭土地於七十六年拍賣時，並無土地交
    換記錄，惟鄰地間同意越界建築，非以己有土地均已建築使用完畢為限，而拍賣
    時是否查知交換使用，亦無影響本件實體權利之認定，上訴人此部分主張復不足
    採。
六、按土地相比鄰之所有權人，如已約定將相鄰部分之界址取直，因而逾越原界址之
    土地，然未辦理所有權移轉登記手續，且均同意對方建築房屋時，因關於土地之
    交互使用並非無償，不能認為使用借貸，既不為土地所有權之移轉，亦不能認為
    互易，其性質應屬互為租賃之關係，倘鄰地所有權人將鄰地之所有權移轉於第三
    人時，越界建築人就其越界建築之占用部分，應有民法第四百二十五條之適用，
    最高法院七十五年度第五次民事庭會議決議亦持相同見解可供參照。上訴人雖謂
    被上訴人交換土地使用非因地界不規則所致，與上開決議情形不能等同視之。然
    究其決議之本旨係在解決鄰地間交換使用，越界建屋之法律關係，是以本件越界
    部分縱無不規則情形，應得比照爰用。其次，八十九年五月五月修正施行之民法
    第四百二十五條第二項固就未經公證或其期限逾五年或未定期限之不動產租賃契
    約，明定不適用同條第一項買賣不破租賃原則，惟依民法債編施行法，此新增規
    定並不溯及既往，被上訴人之土地交換契約乃發生於七十年間，自不受現行民法
    第四百二十五條第二項之限制，故上訴人主張該契約未經公證，不適用買賣不破
    租賃規定，即不足採。準此，本件被上訴人基於與原所有權人陳雪揚之土地交換
    使用契約，因而越界建築如原判決附圖Ａ所示六平方公尺之系爭土地，雖系爭土
    地已輾轉由上訴人取得，惟揆之上開決議見解，被上訴人就原判決附圖Ａ所示部
    分之土地，得適用買賣不破租賃之法律關係，故性質上屬於互為租賃之系爭土地
    交換使用契約，對於上訴人仍繼續存在，被上訴人占有該部分堪認有合法使用權
    源。
七、從而，上訴人所有物返還請求權請求被上訴人將如原判決附圖Ａ部份之地上物拆
    除，並請求支付損害金，於法尚屬無據，無從准許。該部分假執行之聲請亦失所
    附麗，應併予駁回。原審就此部分為上訴人敗訴之判決，及駁回其假執行之聲請
    ，並無不合。上訴意旨指摘原判決不當，求予廢棄改判，為無理由，應予駁回。
八、因案事證已臻明確，兩造其餘主張陳述及所提之證據，均毋庸再予審酌，附此敘
    明。
九、據上論結，本件上訴為無理由，依民事訴訟法第四百四十九條第一項、第七十八
    條，判決如主文。
中      華      民      國    八十九    年      八      月    三十一    日
                            臺灣高等法院民事第七庭
                                審判長法  官  張  耀  彩
                                      法  官  侯  東  昇
                                      法  官  陳  玉  完
右正本係照原本作成。
不得上訴。
中      華      民      國    八十九    年      九      月      二      日
                                      書記官  徐  惠  莉


司法院資訊處製作；財團法人民間司法改革基金會備份。
